【裁判字號】    99,訴,70
【裁判日期】    990505
【裁判案由】    分割共有物
【裁判全文】
臺灣新竹地方法院民事判決                99年度訴字第70號
原      告  辛○○
訴訟代理人  李林盛律師
            王彩又律師
            張淑美律師
被      告  乙○○
被      告  丙○○
被      告  丁○○
被      告  甲○○
被      告  庚○○
被      告  戊○○
被      告  己○○
上列當事人間分割共有物事件，本院於民國98年12月28日辯論終
結，判決如下：
    主  文
兩造共有如附表所示之土地依下列方法合併分割：如附圖所示之
（乙案）所示A 部分面積七百六十四平方公尺、B 部分面積五百
二十四平方公尺、C 部分面積一千七百三十八平方公尺、D 部分
面積二百八十五平方公尺、E 部分（即新竹縣寶山鄉○○○段雞
油凸小段第432 地號）面積一百七十五平方公尺之土地，合計三
千四百八十六平方公尺之土地分歸原告所有；其餘土地，面積合
計五萬九千二百八十平方公尺，分歸被告乙○○、丙○○、丁○○、甲○○、庚○○、戊○○、己○○共有，應有部分依序為十
七分之三、十七分之三、十七分之三、十七分之三、十七分之三
、十七分之一、十七分之一。
訴訟費用由被告乙○○負擔六分之一、丙○○負擔六分之一、丁○○負擔六分之一、甲○○負擔六分之一、庚○○負擔六分之一
、戊○○負擔十八分之一、己○○負擔十八分之一，餘由原告負
擔。
    事實及理由
壹、程序方面：
一、按訴狀送達後，原告不得將原訴變更或追加他訴，但被告同
    意或請求基礎事實同一者，不在此限；又被告於訴之變更或
    追加無異議，而為本案言詞辯論者，視為同意變更或追加，
    民事訴訟法第255條第1項第1款、第2款及第2項定有明文。
    經查，原告提起本件訴訟時，起訴狀原聲明：原告與被告共
    有如附表所示之土地分割方法為：如附圖所示A 部分，面積
    3,588.66平方公尺之土地，分歸原告所有；如附圖所示B 部
    分，面積61,008.34 平方公尺之土地，分歸被告乙○○、丙○○、丁○○、甲○○、庚○○、戊○○、己○○共有，應
    有部分依序為17分之3 、17分之3 、17分之3 、17分之3 、
    17 分 之3 、17分之1 、17分之1 。嗣於訴訟程序進行中變
    更訴之聲明：原告與被告共有如附表所示之土地分割方法為
    ：如附圖（調整後甲案）所示A 部分面積764 平方公尺、B
    部分面積524 平方公尺、C 部分面積389 平方公尺、D 部分
    面積1,845 平方公尺、F 部分（即新竹縣寶山鄉○○○段雞
    油凸小段第432 地號）面積175 平方公尺之土地，分歸原告
    所有；其餘土地，面積合計62,870平方公尺，分歸被告乙○○、丙○○、丁○○、甲○○、庚○○、戊○○、己○○共
    有，應有部分依序為17分之3 、17分之3 、17分之3 、17分
    之3 、17分之3 、17分之1 、17分之1 。嗣原告又因土地之
    使用分區不同，無法合併分割，將訴之聲明變更為：原告與
    被告共有如附表所示之土地分割方法為：如附圖（乙案）所
    示A 部分面積764 平方公尺、B 部分面積524 平方公尺、C
    部分面積1,738 平方公尺、D 部分面積285 平方公尺、E 部
    分（即新竹縣寶山鄉○○○段雞油凸小段第432 地號）面積
    175 平方公尺之土地，合計3,486 平方公尺之土地分歸原告
    所有；其餘土地，面積合計59,280平方公尺，分歸被告乙○○、丙○○、丁○○、甲○○、庚○○、戊○○、己○○共
    有，應有部分依序為17分之3 、17分之3 、17分之3 、17分
    之3 、17分之3 、17分之1 、17分之1 。核其請求基礎事實
    同一，且被告並無異議而為本案言詞辯論，視為同意原告訴
    之變更，參諸前揭規定，原告所為訴之變更，應予准許。
二、次按原告於判決確定前，得撤回訴之全部或一部。但被告已
    為本案之言詞辯論者，應得其同意；又訴之撤回，被告於期
    日到場，未為同意與否之表示者，自該期日起；其未於期日
    到場或係以書狀撤回者，自前項筆錄或撤回書狀送達之日起
    ，10日內未提出異議者，視為同意撤回，民事訴訟法第262
    條第1 項、第3 項定有明文。又原告於99年4 月12日以295
    之2 、295 之4 地號使用分區為山坡地保育區丙種建築用地
    ，295 之6 、29之10地號為山坡地保育區水利用地，與其他
    土地之使用分區不同，依前揭民法第824 條之立法理由，不
    能合併分割，復因被告無法整合全部共有人之意見，而無法
    和解分割，而該土地上有被告之祖墳，如採變價分割，恐滋
    糾紛，故撤回上開四筆土地分割之請求，被告亦無異議。至
    619 之1 、619 之3 地號土地，不在原告起訴請求分割之列
    ，因被告主張一併和解分割，但因被告人數無法到齊，無法
    達成和解分割，故此部分，原告亦請求撤回。其撤回部分與
    前揭規定並無不合，應予准許。
三、被告己○○經合法送達，未於言詞辯論期日到場，核無民事
    訴訟法第386 條所列各款情形，爰依原告聲請，由其一造辯
    論而為判決。
貳、實體方面：
一、原告起訴主張：
(一)、緣原告辛○○與被告乙○○、丙○○、丁○○、甲○○、庚○○、戊○○、己○○共有如附表所示之土地，應有部分各
    如附表所示，上開共有土地並無因使用目的而不能分割之情
    形，兩造亦無訂有不分割之期限，前委請律師發函請被告協
    議分割，但被告並無分割之意，故無法達成協議。按「各共
    有人，除法令另有規定外，得隨時請求分割共有物」，民法
    第823 條第1 項前段定有明文。又民法第824 條第2 項規定
    ：「分割之方法不能協議決定，…法院得因任何共有人之請
    求，命為下列之分配：一、以原物分配於各共有人。…」同
    條第5 項規定：「共有人相同之數不動產，除法令另有規定
    外，共有人得請求合併分割。」系爭17筆土地之共有人均屬
    相同，故請求依法合併分割。原告主張之分割方法如下：如
    附圖所示A 部分，面積3,588.66平方公尺之土地，分歸原告
    所有；因之前協調時，被告並不同意分割，故如附圖所示B
    部分，面積61,008.34 平方公尺之土地，分歸被告乙○○、
    丙○○、丁○○、甲○○、庚○○、戊○○、己○○共有，
    應有部分依序為17分之3 、17分之3 、17分之3 、17分之3
    、1 7 分之3 、17分之1 、17分之1 。兩造共有之新竹縣寶
    山鄉○○○段雞油凸小段第619 之1 、619 之3 地號土地，
    亦一併分割。查619 之1 地號土地面積1,834平方公尺，619
    之3 地號土地面積136 平方公尺，合計1,970 平方公尺，辛○○之應有部分均為十八分之一，折合109 平方公尺，故分
    割予原告之土地面積應增加109 平方公尺，被告並同意按分
    割予原告之土地面積後方平行挪移109 平方公尺，如附圖甲
    案紅色部分所示。因被告主張新竹縣寶山鄉○○○段雞油凸
    小段第619 之1 、619 之3 地號土地亦應一併分割，如附表
    所示十九筆土地之面積合計66,567平方公尺，原告應有部分
    十八分之一，應分得面積合計3,698.16平方公尺，原告主張
    之分割方案係基於公平原則而定，勘驗時乙圖部分，有較寬
    之道路可通行汽車，該土地上有被告之祖墳，故全部分歸被
    告所有，對被告較有利。原告主張分得之部分，即勘驗時之
    甲圖後段部分，雖亦有道路可通行，但寬度較窄，雜草叢生
    ，無法通行汽車，且被告分得部分亦有該道路可通行，故符
    合公平原則。
(二)、按民法第824 條第5 項規定：「共有人相同之數不動產，除
    法令另有規定外，共有人得請求合併分割。」與同法條第6
    項規定：「共有人部分相同之相鄰數不動產，各該不動產均
    具應有部分之共有人，經各不動產應有部分過半數共有人之
    同意，得適用前項規定，請求合併分割。但法院認合併分割
    為不適當者，仍分別分割之。」不同，一是規定『共有人相
    同之數不動產』，一是規定『共有人部分相同之相鄰數不動
    產』，故共有人相同之數不動產，請求合併分割，不以該數
    不動產相鄰為必要。又所謂『法令另有規定外』，依立法理
    由稱如『土地使用分區不同』。本件除295 之2 、295 之4
    地號使用分區為山坡地保育區丙種建築用地，295 之6 、29
    5 之10地號為山坡地保育區水利用地外，其餘均為山坡地保
    育區農牧用地，故使用分區相同，共有人亦相同，得予合併
    分割。請依新竹縣竹東地政事務所98年12月15日複丈成果圖
    所示乙案部分分割，即原告與被告共有如附表所示之土地分
    割方法為：如附圖（乙案）所示A 部分面積764 平方公尺、
    B 部分面積524 平方公尺、C 部分面積1,738 平方公尺、D
    部分面積285 平方公尺、E 部分（即新竹縣寶山鄉○○○段
    雞油凸小段第432 地號）面積175 平方公尺之土地，合計3,
    486 平方公尺之土地分歸原告所有；其餘土地，面積合計59
    ,280平方公尺，分歸被告乙○○、丙○○、丁○○、甲○○
    、庚○○、戊○○、己○○共有，應有部分依序為17分之3
    、17分之3 、17分之3 、17分之3 、17分之3 、17分之1 、
    17分之1 。至295 之2 、295 之4 地號使用分區為山坡地保
    育區丙種建築用地，295 之6 、295 之10地號為山坡地保育
    區水利用地，與其他土地之使用分區不同，依前揭民法第82
    4 條之立法理由，不能合併分割，復因被告無法整合全部共
    有人之意見，而無法和解分割，而該土地上有被告之祖墳，
    如採變價分割，恐滋糾紛，故原告撤回上開四筆土地分割之
    請求。至619 之1 、619 之3 地號土地，不在原告起訴請求
    分割之列，因被告主張一併和解分割，但因被告人數無法到
    齊，無法達成和解分割，故此部分，原告亦請求撤回。
(三)、對被告抗辯之陳述：不願意讓被告買回，土地靠近懸崖部分
    ，與系爭土地沒有相連，中間有隔了一條道路是公有地不用
    分割，而且該部分土地都是斜坡、懸崖，只有一點點平坦的
    地方與公有道路相接，不用分割，大家日後可以當路走，且
    是水源地，大家都要去該處取水才有辦法灌溉。如果此部分
    放棄的話，日後要取水的話，擔心被告不讓原告取水。619
    之1、3土地並沒有相連，中間隔了619 之2土地。
(四)、訴之聲明：
    原告與被告共有如附表所示之土地分割方法為：如附圖（乙
    案）所示A 部分面積764 平方公尺、B 部分面積524 平方公
    尺、C 部分面積1,738 平方公尺、D 部分面積285 平方公尺
    、E 部分（即新竹縣寶山鄉○○○段雞油凸小段第432 地號
    ）面積175 平方公尺之土地，合計3,486 平方公尺之土地分
    歸原告所有；其餘土地，面積合計59,280平方公尺，分歸被
    告乙○○、丙○○、丁○○、甲○○、庚○○、戊○○、己○○共有，應有部分依序為17分之3 、17分之3 、17分之3
    、17分之3 、17分之3 、17分之1 、17分之1 。
(五)、證據：
    提出土地持分明細附表、土地登記簿謄本、律師函影本及郵
    政回執影本、分割圖、照片為證。
二、被告（除被告己○○之外）抗辯：
    土地共有19筆，原告只列了17筆，地現場有落差，希望分割
    盡量靠左，第二個方案希望把地買回來。希望左邊可以留一
    條路讓我們走上去，希望留3 、4 米寬。2 筆林地619 之1
    地號，面積1,834 平方公尺，另外一筆619 之3 面積135 平
    方公尺，合計1,969 平方公尺，此部分原告並沒有一併處理
    ，希望一併處理，因為竹林並不值錢，原告可以放棄，既然
    要分割的話，就分割清楚。此2 筆土地持分二造都是18分之
    1 ，而且該地也無法利用，日後如果要處分的話，雙方都有
    名字，而且原告也不需要經過上開二筆土地。
三、被告己○○經合法通知，未於言詞辯論期日到場，亦未提出
    準備書狀作何聲明或陳述。
四、得心證之理由：
(一)、按各共有人，除法令另有規定外，得隨時請求分割共有物，
    但因物之使用目的不能分割或契約訂有不分割之期限者，不
    在此限，民法第823 條第1 項定有明文。次按，共有物之分
    割，依共有人協議之方法行之。分割之方法不能協議決定，
    或於協議後因消滅時效完成經共有人拒絕履行者，法院得因
    任何共有人之請求，命為下列分配：一、以原物分配於各共
    有人，但各共有人均受原物之分配顯有困難者，得將原物分
    配於部分共有人。二、原物分配顯有困難時，得變賣共有物
    ，以價金分配於各共有人；或以原物之一部分分配於各共有
    人，他部分變賣，以價金分配於各共有人。以原物分配時，
    如共有人中有未受分配，或不能按其應有部分受分配者，得
    以金錢補償之。以原物為分配時，因共有人之利益或其他必
    要情形，得就共有物之一部分仍維持共有。共有人相同之數
    不動產，除法令另有規定外，共有人得請求合併分割。共有
    人部分相同之相鄰數不動產，各該不動產均具應有部分之共
    有人，經各不動產應有部分過半數共有人同意，得適用前項
    規定，請求合併分割。但法院認合併分割為不適當者，仍分
    別分割之。變賣共有物時，除買受人為共有人外，共有人有
    依相同條件優先購買之權，有二人以上願優先承買者，以抽
    籤定之，98年1 月23日總統公布修正、同年7 月24日施行之
    民法第824 條定有明文。因此請求共有物之分割，應由法院
    依民法第824 條規定命為適當之分配，不受當事人主張之拘
    束，法院為共有物分割時，應斟酌共有物之性質、經濟效益
    及全體共有人之利益，並應符合公平原則，且社會利益亦應
    考慮在內。而各共有人在分割前之使用狀況，固應加以考量
    ，惟該使用狀況縱共有人間有分管之約定，法院亦不受其拘
    束。又按分割共有物之訴，係就同一共有關係之共有物，予
    以分割，使共有人各就共有物之一部分單獨取得所有權之形
    成訴訟。故數共有物，除依其性質及其共有人與應有部分均
    相同，並經共有人全體同意者外，尚難認其得為合併分割（
    最高法院85年度台上字第2483、2959號判決意旨參照）；又
    土地因合併申請複丈者，應以同一地段、地界相連、使用分
    區、使用性質及地目均相同之土地為限，地籍測量實施規則
    第241 條定有明文，是以使用分區不同之數筆共有土地，自
    不得合併分割（最高法院86年度台上字第2602號判決意旨參
    照）。此於民法824 條修正理由中亦有敘明。
(二)、原告主張系爭土地分別係原告及被告所共有，其等於系爭土
    地之應有部分均如原告所提出之附表所示之事實，業據其提
    出土地登記謄本、土地持分明細附表為證，復為被告等所不
    爭執，自堪信為真實。且系爭土地依其使用目的並無不能分
    割情形，而兩造亦無就系爭土地有不分割之協議，被告就此
    亦未爭執，兩造既就分割方法無法達成協議，原告訴請裁判
    分割共有物，於法自屬有據，應予准許。
(三)、經查，系爭如附表土地均為山坡地保育區農牧用地，且均相
    鄰，若進行各筆土地之單獨分割，各共有人所分得之土地將
    有面積較小且零碎散置之情形，不利於共有人之使用開發，
    亦與經濟效益不符，基於上開說明及民法增訂第824 條第5
    項、第6 項之精神，再參以原告及被告等人均同意就系爭土
    地為合併分割，亦符合上開法條之規定，本院認系爭土地之
    分割應採合併分割之方式，俾更合乎共有土地之利用效益，
    並符合多數共有人之意願，是本件自應依原告請求准予合併
    分割。又系爭土地後有山坡，前面臨一公有土地約2公尺寬
    ，土地上現為樹林，另一筆土地上則種有竹林雜草，並有被
    告之祖墳坐落等情，業據本院會同兩造勘驗現場，並囑託新
    竹縣新湖地政事務所派員測量屬實，有勘驗筆錄及土地複丈
    成果圖、照片在卷可憑。如附圖乙案之分割方式，二造所分
    得之土地現狀條件相同，被告亦同意該分割方案，該分割方
    案符合經濟效益、全體共有人之利益、公平原則，爰判決如
    主文第1項所示。
五、末按，兩造就共有物分割方法不能達成協議時，固得由原告
    起訴請求裁判分割，然原告主張之分割方法，僅供法院參考
    ，就該部分並不生其訴有無理由之問題，況縱法院認原告請
    求分割共有物為有理由，依法定方法分割，然依民法第825
    條規定，分割後各共有人間就他共有人分得部分係互負擔保
    責任，即該判決尚非片面命被告負義務；遑論各共有人主張
    不同之分割方法，以致不能達成協議，無寧為其等伸張或防
    衛權利所必要，如僅因法院准原告分割共有物之請求，即命
    被告應負擔全部訴訟費用，不免失衡。從而，本件分割結果
    ，共有人既屬均蒙其利，茲斟酌全體共有人所受利益，並參
    酌其應有部分之比例，命全體共有人依如主文第3 項所示比
    例，分擔訴訟費用。
六、本件判決之基礎已臻明確，兩造其餘之攻擊、防禦方法及舉
    證，經審酌核與判決結果無影響，爰不一一予以論列，併此
    敘明。
七、訴訟費用負擔之依據：民事訴訟法第80條之1、第85條第1項
    。
中    華    民    國    99    年    5     月    5     日
                  民事第一庭    法  官  林麗玉
以上正本係照原本作成。
如對本判決上訴，須於判決送達後20日內向本院提出上訴狀。
中    華    民    國    99    年    5     月    5     日
                                書記官  鄭明枝

司法院資訊處製作；財團法人民間司法改革基金會備份。
